臺灣臺南地方法院刑事判決
109年度訴字第1531號
公  訴  人  臺灣臺南地方檢察署檢察官
被      告  丙○○


選任辯護人  朱世璋律師
上列被告因偽造文書案件，經檢察官提起公訴（109年度偵字第1
5826號），本院判決如下：
    主  文
丙○○犯行使偽造私文書罪，處有期徒刑伍月，如易科罰金，以新
臺幣壹仟元折算壹日。   
    犯罪事實
丙○○與乙○○係夫妻（於民國99年1月10日結婚登記），育有未成
年之女丁○○（100年4月生，姓名詳卷）、未成年之子戊○○（103
年3月生，姓名詳卷），兩人原均任職於○○○○大學附設醫院，丁○○、戊○○則分別在臺中市私立○○小學及幼兒園就讀，嗣兩人感情
不睦，丙○○欲搬回臺南居住、任職，為丁○○、戊○○日後能就讀臺
南市東區崇明國小，萌生將丁○○、戊○○戶籍遷徙之念，竟未經乙○○之同意或授權，基於偽造暨行使私文書之犯意，持乙○○置於臺
南市○區○○路000號00樓之0戶籍地內之印章1枚，於108年6月26日
前往臺南市東區戶政事務所，以乙○○因工作無法親至臺南市東區
戶政事務所與配偶丙○○共同為未成年子（女）丁○○、戊○○申辦遷
徙登記為由，填寫「配偶（共同監護人）單獨申辦同意書」，並
在該同意書之「立同意書人」欄內盜用印章而蓋上「乙○○」之印
文1枚，據以表示乙○○同意委託配偶丙○○辦理未成年子（女）丁○○、戊○○之戶籍遷徙登記，而偽造該私文書，再持向該戶政事務
所不知情、具有實質審核權之承辦人員申請辦理而行使之，將丁○○、戊○○之戶籍由臺南市○區○○路000號00樓之0遷入臺南市○區○○
里00鄰○○○○街000號，足以生損害於乙○○及戶政機關辦理戶籍登
記管理之正確性。嗣經乙○○前往戶政機關調閱戶籍資料時發現上
情，訴由臺灣臺南地方檢察署檢察官偵查起訴。
    理  由
一、證據能力之說明
    本件認定事實所援引之證據，除告訴人乙○○於警詢之陳述，
    係被告以外之人於審判外之陳述，被告丙○○及其辯護人表示
    不同意作為證據（見本院卷第359頁），檢察官復未證明告
    訴人先前於警詢之陳述具有較可信之特別情況，及係證明本
    案犯罪事實存否所必要之證據（即已無法再從同一陳述者取
    得原陳述以外之證言，而具有利用原陳述之必要性），則上
    揭審判外陳述，即不具「特信性」及「必要性」，而不得資
    為認定被告犯罪之證據外，其餘以下所引用之證據，經提示
    當事人及辯護人均同意有證據能力（見本院卷第359至361頁
    ），於本案言詞辯論終結前，均未有主張排除之爭執，本院
    審酌該等證據之作成或取得之狀況，並無非法或不當取證之
    情事，復無使用禁止之情形，且經本院於審判期日就上開證
    據依法進行調查、辯論，依法自應有證據能力，得作認定事
    實之判斷依據。
二、認定犯罪事實所憑之證據及理由
  ㈠被告因與告訴人感情不睦，欲攜未成年子（女）丁○○、戊○○
    返回臺南居住、任職，為使丁○○、戊○○日後能就讀崇明國小
    ，於108年6月26日前往臺南市東區戶政事務所，申請辦理其
    未成年子（女）丁○○、戊○○之戶籍遷移時，以乙○○因工作無
    法親至臺南市東區戶政事務所與配偶丙○○共同為未成年子（
    女）丁○○、戊○○申辦遷徒登記為由，填寫「配偶（共同監護
    人）單獨申辦同意書」，並提出乙○○之印章蓋於該同意書之
    「立同意書人」欄內，交予臺南市東區戶政事務所承辦人員
    ，申請將丁○○、戊○○之戶籍由臺南市○區○○路000號00樓之0
    遷入臺南市○區○○里00鄰○○○○街000號之事實，業據被告於警
    、偵訊及本院審理時所供承，並有「配偶（共同監護人）單
    獨申辦同意書」、未成年子（女）丁○○、戊○○之戶籍謄本各
    1份在卷可稽（他卷第31、33頁），堪予認定。
　㈡被告雖矢口否認有偽造文書之犯行，辯稱：未成年子（女）
    丁○○、戊○○之日常生活事務及就學事宜一向都是由被告處理
    ，被告主觀上認為自己有權辦理戶籍登記事項，不能以告訴
    人事後主張沒有同意或授權，即認被告有偽造文書之故意；
    且被告只是攜帶告訴人之印章至戶政事務所，依照戶政人員
    指示辦理戶籍遷徙登記，戶政人員未向被告說明潛在的法律
    風險，便將告訴人印章取走蓋印於該同意書上，被告並非偽
    造文書的行為人云云。惟查：
　⒈被告與告訴人婚後自107年10月、11月間起，即日常生活爭執
    不斷，相互指責對方未用心照顧家庭、情緒失控及有暴力行
    為，雙方經營家庭觀念相異，在教育理念上亦相左不合，衝
    突越演越烈，兩人終於108年8月1日分居，被告搬回臺南居
    住、任職等情，見諸雙方於本案提出之歷次書狀，及於告訴
    人訴請離婚案件（臺灣臺中地方法院108年度婚字第636號）
    之兩造主張（詳見本院卷第209至211頁），即可明瞭，是依
    兩人於本案發生時（108年6月26日）之相處情況，告訴人不
    可能同意或授權被告申辦未成年子女丁○○、戊○○之戶籍遷徙
    事宜。
　⒉被告於108年7月22日委任律師具狀聲請由其擔任未成年子女
    丁○○、戊○○之主要照顧者時主張：「嗣於108年4月29日，兩
    造間再次因丁○○未來應於臺南或臺中就讀國小乙事而爭執…
    」（本院卷第57頁），並提出其與告訴人對話錄音譯文，告
    訴人表示：「你敢轉回臺南市試試看，我現在就可以衝回臺
    南教訓你爸媽，你信不信！」（偵卷第83頁），可見被告與
    告訴人對兩人所生未成年子女轉學至臺南乙事之意見相左，
    告訴人於被告為本案戶籍遷徙申辦事宜之2個月前之兩人爭
    吵中已明白表示反對之意，被告不可能誤認告訴人就此有同
    意或授權，被告辯稱其無偽造之故意云云，顯不可採。
　⒊我國戶籍管理政策基於保護未成年子女之權益，避免父或母
    為一己之私而損害其子女遷徙之利益，或影響他方行使親權
    等因素之考量，而要求各戶政機關於父或母一方辦理未成年
    子女之戶籍遷徙時，仍以「共同」為原則，除有一方不能行
    使或已授權外，尚須提具他方之同意書，始得辦理，是以辦
    理未成年子女之戶籍遷徙，自非單純夫妻日常家務代理權之
    範圍。況且被告前往戶政事務所申辦未成年子女戶籍遷移事
    宜所填寫之「配偶（共同監護人）單獨申辦同意書」說明欄
    載明：「本同意書用途係供未成年人辦理各項戶籍登記，
    須由法定代理人行使，若未成年人之父母（共同監護人）因
    故無法共同辦理可由他方填具同意書，交由另一方辦理。」
    被告並供承該同意書上的手寫文字是其書寫（偵卷第24頁）
    ，文意清楚明白，並非艱澀難懂之法律用語，被告智識正常
    ，應無誤認或誤解之虞，則其於填寫時應已閱得上開說明，
    知悉未成年子女之戶籍遷移非夫或妻任何一方可單獨辦理，
    而是須獲得另一方之同意，方可為之，而告訴人既然明白反
    對丁○○轉學至臺南就讀，即不可能同意被告以此為由申辦未
    成年子女之戶籍遷徙事項，被告明知此情，猶執意持告訴人
    之印章獨自前往戶政事務所辦理，其有冒用告訴人名義出具
    本件同意書之偽造文書故意甚明。
　⒋本件「配偶（共同監護人）單獨申辦同意書」之立同意書人
    欄內之「乙○○」印文係被告提出之「乙○○」印章蓋印而成，
    此為被告所不爭執，被告既然攜帶告訴人之印章前往戶政事
    務所申辦未成年子女戶籍遷移事宜，其主觀上即有以告訴人
    名義用印出具相關書面之意思，是縱令被告所述係由戶政事
    務所人員蓋印為真，亦係被告將「乙○○」印章交予戶政人員
    用印，戶政人員只是被告手足之延伸，被告親自用印與否，
    於偽造文書罪之構成，不生影響，其辯稱非行為主體云云，
    顯屬無稽。又本件同意書上之「乙○○」印文是否戶政人員用
    印，既不影響被告本案犯罪之成立，自無傳喚戶政人員到庭
    作證之必要。
　⒌被告對於「告訴人不同意辦理未成年子女戶籍遷移」乙事確
    有認識，已如前述，其未得告訴人同意或授權，即提出告訴
    人之印章蓋在本件「配偶（共同監護人）單獨申辦同意書」
    上，據以製作告訴人名義出具之同意書，具備偽造文書提出
    行使之故意。又「未經他人同意或授權，不能以他人名義出
    具任何文書」，此為一般正常理性之人均有之認知，被告對
    其本案行為含有惡性、乃法所不許，應有認識，其有違法性
    之認識無疑，亦無從認其所為有正當理由或無可避免。
　⒍刑法處罰偽造文書之罪，旨在保護文書之實質真正及文書公
    共之信用，所謂足生損害，係指他人可受法律保護之利益，
    因此遭受損害或有受損害之虞而言，且祇須於偽造之時，所
    偽造之文書有足生損害於公眾或他人之危險，即行成立，至
    公眾或他人是否因該私文書之偽造而實受損害，並非所問（
    最高法院105年度台上字第577號、106年度台上字第178號判
    決意旨參照）。我國戶籍管理政策既要求未成年子女戶籍遷
    徙須父母「共同」為之，本件被告擅自以配偶（告訴人）名
    義出具同意書，偽造其配偶（告訴人）同意其單獨辦理未成
    年子女戶籍遷移事宜，對其配偶（告訴人）同意權之行使自
    有損害，亦使戶政機關誤認該同意書所表彰之內容為真正，
    予以辦理未成年子女丁○○、戊○○之戶籍遷徙登記，亦有害戶
    籍管理之正確性，辯護人辯稱丁○○、戊○○未因此就讀崇明國
    小，被告所為不生損害云云，並不可採。　　
　㈢綜上所述，被告行使偽造私文書之事證已臻明確，所辯無偽
    造文書之犯意云云，係屬卸責飾詞，自無足採，其犯行堪以
    認定。　　
三、論罪科刑
　　按刑法第210條之偽造私文書罪，旨在處罰無製作權之人，
    不法製作他人之文書，若逾越授權範圍或以欺瞞之方法蓋用
    他人印章，用以製作違反本人意思之文書，仍屬盜用印章而
    偽造私文書（最高法院89年度台上字第1085判決同此見解）
    。又盜用印章與盜用印文為不同之犯罪態樣，盜取他人之印
    章持以蓋用，當然產生該印章之印文，祇成立盜用印章罪，
    不應再論以盜用印文罪，亦非盜用印章行為為盜用印文行為
    所吸收（最高法院86年台上字第3295號判例參照）。查本件
    被告持告訴人之印章，至臺南市東區戶政事務所，未經告訴
    人之同意或授權，於前揭同意書上之「立同意書人」欄內盜
    用印章而蓋上「乙○○」之印文1枚，依其內容形式上觀察，
    已足表彰係告訴人本人所立具，據以表示告訴人同意配偶即
    被告單獨辦理申請未成年之子女丁○○、戊○○戶籍遷徙登記之
    意思，當屬刑法第210條所指之私文書甚明。被告復持上開
    偽造之私文書交付不知情之承辦人員以行使，顯然對上開文
    件內容有所主張，自足以生損害於乙○○及戶政機關辦理戶籍
    登記管理之正確性。是核被告所為，係犯刑法第216條、第2
    10條之行使偽造私文書罪。被告於上開文件上盜用印章之行
    為，係偽造私文書之階段行為；偽造私文書後復持以行使，
    偽造之低度行為應為行使之高度行為所吸收，均不另論罪。
    爰以行為人之責任為基礎，審酌被告未經告訴人之同意或授
    權，即以告訴人名義填寫同意書，持以辦理未成年之子丁○○
    、戊○○戶籍遷徙登記，足以生損害於告訴人親權之行使及戶
    政機關戶籍登記管理之正確性，所為實不足取，惟念被告前
    無刑事前案紀錄，有臺灣高等法院被告前案紀錄表1份在卷
    可查，素行尚佳，兼衡被告之犯罪動機、目的、手段、所生
    危害程度、陳明之智識程度與家庭生活狀況（本院卷第379
    頁），暨否認犯行、未見悔意之犯罪後態度等一切情狀，量
    處如主文所示之刑，並諭知易科罰金之折算標準。
四、按盜用他人真正印章所蓋用之印文，並非偽造印章之印文，
    不在刑法第219 條所定必須沒收之列（最高法院48年度台上
    字第113 號判例意旨參照）。查被告持告訴人之印章盜蓋在
    本件遷徙戶籍同意書上，前揭文書上「乙○○」印文係真正
    ，非屬偽造印章之印文，自無從宣告沒收。又被告持以供本
    件犯行所用之「乙○○」印章，並非偽造之印章，且非被告所
    有，爰不予宣告沒收。另上開偽造之私文書（同意書），業
    經被告行使而交付臺南市東區戶政事務所不知情承辦人員，
    即非屬被告所有之物，亦不予宣告沒收，附此敘明。
五、適用之法律
    刑事訴訟法第299條第1項前段，刑法第216條、第210條、第
    41條第1項前段。
本案經檢察官李宗榮提起公訴，檢察官洪欣昇到庭執行職務。
中　　華　　民　　國　　110 　年　　9 　　月　　10　　日
　　　　　　　　　刑事第五庭  審判長法　官  蔡奇秀
　　　　　　　　　                  法  官  林岳葳
　　　　　　　　　                  法  官  林欣玲
以上正本證明與原本無異。
如不服本判決應於收受本判決後20日內向本院提出上訴書狀，並
應敘述具體理由。其未敘述上訴理由者，應於上訴期間屆滿後20
日內向本院補提理由書狀（均須按他造當事人之人數附繕本）「
切勿逕送上級法院」。 
　　　　　　　　　　　　　　　　　  書記官  莊文茹
中　　華　　民　　國　　110 　年　　9 　　月　　10　　日
附錄本案論罪科刑法條：
中華民國刑法第210條
偽造、變造私文書，足以生損害於公眾或他人者，處5年以下有
期徒刑。

中華民國刑法第216條
行使第210條至第215條之文書者，依偽造、變造文書或登載不實
事項或使登載不實事項之規定處斷。